【裁判字號】    92,重上更(六),378
【裁判日期】    921016
【裁判案由】    違反貪污治罪條例
【裁判全文】
臺灣高等法院臺南分院刑事判決          九十二年度重上更(六)字第三七八號  Ｇ
      上  訴  人
      即  被  告  丙  ○  ○
      選任辯護人  林  瑞  成
右上訴人因違反貪污治罪條例案件，不服臺灣臺南地方法院八十五年度訴字第一二二
八號中華民國八十七年二月二十七日第一審判決（起訴案號：臺灣臺南地方法院檢察
署八十四年度偵字第五一三四號），提起上訴，本院判決後，經最高法院第六次發回
更審，本院判決如左：
      主      文
原判決撤銷。
丙○○無罪。
      理      由
一、公訴意旨略以：丙○○於民國（下同）八十二年七、八月至八十三年八月一日間
    ，係台南市政府環保局清潔隊第五區代理隊長，對所屬清潔隊垃圾車每日運送垃
    圾之路線有監督之責，為依據法令從事公務之人員，因故知悉甲○○欲在台南市
    安南區新垃圾場附近開設賜龍環保工程公司（以下簡稱賜龍公司），從事垃圾資
    源回收，即邀同該分隊司機陳宗正主動向甲○○表示，其現在是第五分隊代理分
    隊，已在當地買妥土地，如讓其入股並定期分紅利，其即可要求分隊共計二十餘
    部清潔車（即垃圾車）於每日前往城西垃圾場傾倒垃圾前，至該公司停靠讓甲○
    ○從清潔車收取可回收之垃圾販賣，甲○○為避免日後困擾，雖未同意丙○○合
    夥之要求，惟答應每月致贈新台幣（下同）一萬五千元予丙○○，做為丙○○要
    求所屬第五區隊清潔車於每日前往垃圾場傾倒垃圾前，先將可回收之垃圾販賣載
    至該公司販售之代價。其後甲○○即於同年七月中旬將二張面額一萬六千元（因
    甲○○認一萬五千元之閩南語不好聽，自動提高為一萬六千元）之土地銀行北台
    南分行支票交予丙○○之姪女（亦任職於第五區隊）轉交丙○○，至同年八月一
    日丙○○就任長安里里長卸下清潔隊第五區代理隊長，甲○○懼於丙○○在第五
    區隊之權勢，仍按月支付丙○○一萬六千元，至八十四年四月止，丙○○共計向
    甲○○收取十四萬三千元。案經法務部調查局台南縣調查站移送，因認被告丙○
    ○涉有貪污治罪條例第五條第二款之公務員利用職務上之機會，詐取財物罪嫌等
    語。
二、公訴人認為上訴人即被告丙○○犯有前揭罪嫌，係以告發人甲○○指訴、證人陳
    宗正於調查站證詞、及甲○○簽發交由被告提示之支票二紙為論據。被告丙○○
    雖坦承有收受甲○○所持交其姪女轉交之一萬六千元支票兌領情事，惟堅詞否認
    有公務員利用職務上之機會，詐取財物或收受賄賂之犯行，辯稱：事實上是我與
    陳宗正向地主李千金承租土地六百坪，其中二百坪建造詠吉餐廳花費一百七十萬
    元，嗣被台南市稅捐處安南分處查獲李千金承租市有地非法轉租，於民國八十四
    年五月二十四日市府發送公文命令拆除詠吉餐廳，我不甘地上物被拆除受損，向
    地主李千金請求賠償，數次商談無結論，然後李千金拜託土城聖母廟蔡明雄委員
    對我講損失部分要賠償二十萬元，我因損失太大無法接受，雙方鬧到安南區公所
    調解委員會調解，陳宗正為要袒護他的丈母娘李千金，所以在台南縣調查站才供
    述我是插乾股，為的是要規避賠償我的理由；前述承租土地中四百坪計劃做豎翰
    環保回收公司，因我及陳宗正都是公務員，對於古物商業務都是外行人，遇介紹
    人黃金山帶往安南區○○路○段曾文溪旁甲○○住處，我及陳宗正認識了甲○○
    ，商談古物商合夥事宜，當時甲○○有說他找不到土地可做，甲○○又說合夥不
    容易算帳之理由，因此我及陳宗正將上述承租土地中之四百坪轉租予甲○○自營
    「賜龍公司」，並各按土地使用比例支付地主租金及押租金，甲○○再付土地轉
    讓租用權利金每月三萬元，由我與陳宗正各取一萬五千元，甲○○支付轉租權利
    金至八十四年四月份即停止，我向甲○○催討權利金，甲○○竟以土地已出問題
    非法轉租而不付權利金，我隨即寄存証信函予甲○○表示終止租約之意，以後甲
    ○○於交付台南市第六信用合作社面額五萬元八十五年一月三十一日到期之支票
    乙紙以支付權利金；賜龍公司位於濱海公路旁，台南市環保局各區隊所有垃圾車
    約一百五十台，要往城西掩埋場必須經過賜龍回收公司前面，車輛出入方便，生
    意非常好、大賺錢，所以甲○○自願每月加二千元，權利金變為三萬二千元；賜
    龍公司生意好引起城北里里長郭聰敏眼紅，要向陳宗正借用二十萬元，遭陳宗正
    拒絕，郭里長生氣才向台南市環保局投書：賜龍公司妨害交通，製造髒亂云云，
    環保局派稽查員站崗，使垃圾車司機不敢進入該公司，而使該公司生意一落千丈
    ；甲○○非常生氣，懷疑我暗中搞鬼，利用我當時委託陳宗正簽訂租賃契約無簽
    我名義之機會，向台南縣調查站告發我利用職權收紅包，指稱我收一萬六千元是
    紅包，而陳宗正收一萬六千元是土地仲介費；賜龍公司要被台南市政府命令強制
    拆除以前，甲○○叫我及陳宗正到賜龍公司辦公室請求我及陳宗正二人各要賠償
    地上物損失二百萬元，我及陳宗正收取的是土地轉租權利金，惟甲○○憑何理由
    請求地上物賠償？安南區隊有垃圾車二十台，如要給我紅包，則其他一、二、三
    、四隊有一百三十台垃圾車，請問甲○○要給其他的區隊長多少錢呢？我確實承
    租土地並轉租與甲○○，故重新簽訂土地租賃契約，設若地主李千金、被告、陳
    宗正、甲○○間無土地承租關係，為何彼等要在八十四年四月十九日重新簽訂土
    地租賃契約呢？難道李千金、陳宗正、甲○○、見證人黃金山願意承擔偽造文書
    刑責嗎？何況我於八十三年七月一日起請假參選長安里里長，七月十六日當選，
    隨後辦理退休，八月一日退休就任里長，我於請假期間隊長職務派黃三貴代理，
    七月份我請假有代理人，等於無任何職務存在，何能利用職務上之機會，詐取財
    物或受收賄賂等語。
三、按犯罪事實應依證據認定之，無證據不得推定其犯罪事實，刑事訴訟法第一百五
    十四條定有明文。惟告訴人之告訴，係以使被告受刑事訴追為目的，是其陳述是
    否與事實相符，仍應調查其他證據，以資審認；必告訴人之指訴，須無瑕疵可指
    ，且就其他方面調查，又與事實相符，始足採為認定犯罪事實之憑證。此之所謂
    證據，係指積極之證據而言，故如無確切之積極證據，足以證明被告之犯罪事實
    ，即令被告不能為有利之反證，亦不能遽論以罪刑。亦即認定不利於被告之事實
    ，須依積極證據，苟積極證據不足為不利於被告事實之認定時，即應為有利於被
    告之認定，更不必有何有利之證據（最高法院三十年上字第八一六號、五十二年
    度台上字第一三○○號、七十年台上字第三八一號等判例參照）。
四、本件須審究之爭點，在於甲○○按月支付之一萬六千元是否為支付被告轉讓承租
    土地之權利金，抑係被告利用公務員職務行為要求所屬垃圾車至甲○○開設之賜
    龍公司卸貨之代價，以詐財或收受賄賂。經查：
  (一)(1)告發人甲○○於法務部調查局台南縣調查站八十四年四月十七日訊問時，指稱
    ：「八十三年四、五月間某日，丙○○與陳宗正到我家中，鄭某向我表示，伊與
    陳宗正覓妥陳某岳母李千金之土地，欲在其上經營餐廳及垃圾資源回收工廠，因
    他們知道我正在找地開設垃圾回收工廠，遂邀我在李千金之土地上經營，並讓伊
    等入股，我知道鄭某此舉係藉入股為名向我收取紅包，即向鄭某表示，合夥生意
    不好算帳，且伊等既尚未向李千金承租土地，乾脆由我向李女承租該土地三分之
    二開設垃圾回收工廠，三分之一由鄭、陳二人經營餐廳。另由我支付伊二人每月
    三萬元平分，但其後我認為伊二人每人分得一萬五千元不好聽，故自八十三年七
    月起，即支付伊等每人一萬六千元。」等語（見台南調查站卷第七頁反面），並
    未指明其給付鄭、陳二人各一萬六千元係作何用途；之後另指稱：「因當時丙○
    ○係清潔隊第五區隊代理隊長，有權管理清潔隊員及清潔車，為避免鄭某利用職
    權禁止清潔車開至我工廠停靠販賣可回收垃圾給我，我祇得同意每月支付一萬六
    千元給鄭某，並獲鄭某同意要求伊所屬清潔隊員將垃圾車上可回收之垃圾載至我
    公司販賣，我支付給陳宗正每月一萬六千元則純粹因為我得以向李千金租地，都
    是陳宗正居間介紹，所以必須支付陳某介紹費，因當時我現金不足，乃以分期付
    款方式付款，為期一年，每月支付一萬六千元；我是直接向李千金承租土地取得
    使用權，丙○○沒有居間介紹我向李千金承租土地，我同意每月支付一萬六千元
    作為丙○○要求所屬清潔車至我公司卸貨販賣。」等語（見台南調查站卷第八頁
    ），則指陳其給付陳宗正每月一萬六千元是陳某居間介紹向李千金租地之介紹費
    用，而同時按月給付被告丙○○每月一萬六千元是被告要求所屬清潔車至賜龍公
    司卸貨販賣之代價，告發人甲○○為租地經營賜龍公司而同時與被告丙○○及陳
    宗正接洽後，又同時按月給付被告與陳宗正相同金額，而其給付之目的竟然歧異
    ，則其所言是否真實，已令人啟疑。(2)告發人甲○○於八十四年五月二十五日偵
    查中先指稱：「當時丙○○是第五分隊分隊長（按：應係第五區代理隊長），會
    拉些收集垃圾車之垃圾賣給我。」（見偵查卷第三十一頁正面），另指稱：「我
    本身是做廢棄物收集已二十多年了，有朋友介紹他二位來找我，他們本來是要找
    我合夥的，我不想與之合夥，我是說給他們三萬二千元之權利金，因他們可以利
    用權利可以租到便宜之地，才給他們權利金。」等語（見偵查卷第三十一頁反面
    ），先指稱被告會拉些收集垃圾車之垃圾賣給伊，似謂給付被告一萬六千元是拉
    些收集垃圾車之回收垃圾賣給他之代價，後又稱給付丙○○及陳宗正共三萬二千
    元都是鄭、陳二人可以幫告發人租到便宜土地之權利金，於同一次偵訊時先後指
    述顯然岐異，更與其在調查站所稱給付陳宗正者是租地介紹費，而給付被告者是
    垃圾車至賜龍公司卸貨販賣之代價不符，告發人之指訴顯有嚴重瑕疵。(3)告發人
    甲○○於八十四年六月十七日偵查中指稱：「本來當初他二人要經營，後來他給
    我做，一萬六千元是給他（指被告）之權利金，一個月付一次。」、「（問：你
    給丙○○的錢是權利金或是介紹費？）丙○○與陳宗正來找我說，應是權利金，
    不是介紹費。」（見偵查卷九十五頁反面），對於按月支付被告之一萬六千元之
    用途，已明白指陳是權利金。(4)告發人甲○○於原審指稱：「我認識他（指被告
    ），很早以前就認識，約七十二年左右，後來未再聯絡。最近我成立環保公司，
    八十三年五月間再接觸的，資源回收公司（賜龍公司）有登記負責人為我太太，
    股東共有四人，丙○○有跟我講合夥事情，我講買賣均是小錢很難記帳，就由我
    來作好了，一個月給一萬五千元，後來改為一萬六千元，這是轉租金，我在調查
    局講是紅利，丙○○後講這是轉租金並不是紅利，．．」（見一審卷第五十六頁
    ）；於本院前審指稱：「（問：是如何承租？）是丙○○及陳宗正他們二人說要
    與我合夥做資源回收，而土地有四、五百坪是一塊空地，後來是認為我自己做，
    我付轉租金給陳宗正、丙○○比較好作帳，也不會煩。」、「（問：給丙○○、
    陳宗正各一萬六千元是何錢？）是本來合夥，我說我自己做付給他們二人各一萬
    六千元，是土地給我使用，我要回饋他們的，是他們替我找土地給我使用，我給
    他的回饋。」、「（問：你如何與被告認識？）是黃金山介紹的，當時知道他是
    清潔隊的，他就找我談，但我當時沒有答應他，因賜龍公司那時還沒成立，後來
    成立，本來付租金一萬三千元，後來給一萬六千元，因他地租我較便宜，所以是
    給被告之轉租較便宜之好處。」（見本院上更二卷第七十一頁正反面、第七十二
    頁反面、上更五卷第九十四頁），則均指訴按月支付之一萬六千元，是為支付被
    告轉讓承租土地之權利金，而未提及作為被告要求所屬垃圾車至甲○○開設之賜
    龍公司卸貨之代價。告發人甲○○於八十四年六月十七日以後偵查中、原審、本
    院前審所為上開指述，均指陳按月支付被告之一萬六千元，是為支付被告轉讓承
    租土地之權利金，縱於八十四年五月二十五日以前在調查站、偵查中另指訴被告
    要求所屬垃圾車至其開設之賜龍公司卸貨之代價或稱是轉租權利金，有所岐異，
    然甲○○於八十四年六月十七日以後在偵查中、原審、本院前審指訴按月支付被
    告之一萬六千元之用途較為一致，是應以甲○○指述係支付被告轉讓承租土地之
    權利金，為可採信。公訴人採信告發人甲○○於八十四年五月二十五日以前在調
    查站、偵查中之指訴，認甲○○每月致贈一萬六千元予被告，係作為被告要求所
    屬垃圾車至甲○○開設之賜龍公司卸貨之代價，然告發人甲○○於八十四年五月
    二十五日以前在調查站、偵查中之指訴，依上開所述，既反覆不一，一方面指訴
    係支付被告轉租土地之權利金，另方面指訴係作為被告要求所屬垃圾車至其開設
    之賜龍公司卸貨之代價，存有瑕疵，自難以告發人於八十四年五月二十五日以前
    在調查站、偵查中有瑕疵之指訴，作為認定被告要求所屬垃圾車至甲○○開設之
    賜龍公司卸貨而收取代價行為之證據。
  (二)據土地之地主李千金證稱：「（土地）原先確係要全部租予陳宗正使用，但其後
    不知何故，陳宗正將三分之二土地代我放租予甲○○開環保公司，另三分之一土
    地由陳宗正與丙○○開餐廳。」、「我女婿陳宗正與一個朋友說要租地做估（舊
    ）物商，是我女婿與那做里長之朋友（指被告）一起租的。」（見偵查卷第二十
    、一○二頁反面）。又被告之合夥人陳宗正證稱：「（問：舊貨生意何人在做？
    ）現是由甲○○在經營，本來我與丙○○二人要做，我們租土地，是我向我岳母
    租第一年二十萬元，第二年廿四萬元，三至五年廿七萬元。」、「（問：你們讓
    予甲○○何權利？）甲○○說要自己做，每月給三萬元讓我倆平分，但他開三萬
    元，但他是每人給我們一萬六千元。」（見偵查卷第十七頁），「（問：既然你
    與丙○○租地給甲○○，為何契約書上沒有丙○○的名義？）我也不知要填寫他
    之名字。」、「（問：甲○○租你們那塊地，租金多少？）三萬元，交給我們，
    但他是一人給我們一萬六千元，是權利金非租金。」、「（問：權利金與租金有
    何不同？）因他租金要付給我丈母娘，本來我們要經營廢棄物收集，他自己做，
    所以給我們權利金。」（見偵查卷第三十一頁），「（問：你既與丙○○合租你
    岳母的土地，而租金是何時給付？）八十三年六月份給的，我與丙○○共給付六
    萬五千元現金，是我交給我岳母。」（見偵查卷第一一五頁），及介紹丙○○予
    甲○○認識之證人黃金山證稱：「去（八十三）年年底或今年年初介紹（丙○○
    與甲○○認識）的，丙○○告訴我，他與陳宗正在濱海公路那租塊地要做估（舊
    ）物商，我與他講你對這行生意外行，我有位朋友在做估物商，第一次我帶丙○
    ○去找甲○○的，丙○○本要與他合夥，甲○○說合夥錢不好算，才讓甲○○做
    。」（見偵查卷第一二五頁反面），而告發人甲○○於偵查中承認：「（問：丙
    ○○有否去租那地？）應該是有的，有聽他們說要合夥。」（見偵查卷第九十六
    頁），復據證人鄭國雄證稱：「甲○○向我講土地是向陳宗正及丙○○租的，每
    月租金三萬元，租期多久，我不清楚。」（見一審卷第三十八頁反面）、證人許
    旺朝證稱：「在甲○○處有聽到其他司機講土地是甲○○向丙○○及陳宗正租的
    ，租金為二、三萬元，但不知是何司機講的，時隔已久忘了。」（見一審卷第七
    十七頁）等語參互觀之，足證甲○○開設之賜龍公司用地，原係被告與陳宗正向
    陳宗正之岳母李千金租來經營餐廳及廢棄物回收工廠，因被告與陳宗正對經營廢
    棄物回收不熟悉，其中之三分之二土地，經黃金山介紹轉由甲○○承租經營賜龍
    公司，而由甲○○按月交付予被告與陳宗正三萬二千元，其中一半一萬六千元分
    給陳宗正，一半一萬六千元分給被告，是甲○○按月支付被告之一萬六千元，應
    係支付被告轉讓承租土地之權利金無疑。至告發人甲○○於台南調查站提出之租
    賃契約書，雖僅載明立契約人為陳宗正與甲○○二人（見台南調查站第十至十四
    頁），陳宗正於偵查中則不否認與被告共同出租地予甲○○，檢察官訊問：「既
    你與丙○○租地予甲○○，為何契約書上沒有丙○○名義？」答：「我也不知要
    填寫他之名字。」（見偵查卷第三十頁反面、第三十一頁），且按社會上恆有由
    一人代表出租人或承租人之習慣，況且當時被告正準備參選里長，為避免分心，
    由其授權陳宗正與甲○○訂約，亦屬常情，尚難否認被告是轉租人之一。故被告
    辯稱：該一萬六千元是轉讓承租土地之權利金等語，尚與事實相符，為可憑採。
  (三)證人陳宗正雖曾於台南縣調查站證稱：「當天我們洽談之結果有兩點：(1)由我岳
    母李千金提供土地之三分之二出租予甲○○之賜龍公司，(2)由丙○○承諾要求伊
    所屬之清潔隊員將垃圾車上可回收之垃圾載至賜龍公司賣予賜龍公司；丙○○承
    諾要求伊所屬清潔隊員將可回收垃圾運抵並賣予賜龍公司時，有向甲○○索取代
    價，當時丙○○先提出要求插乾股，但為甲○○所拒，甲○○為能使丙○○所屬
    清潔隊員運來可回收垃圾讓賜龍公司順利營運，便提出每月三萬元代價，請丙○
    ○幫忙，惟王某同時要求鄭某須拿出一半款項予我，作為仲介土地承租之酬謝金
    ；於賜龍公司附近尚有數家公司承作垃圾資源回收工作，倘無丙○○約束要求伊
    所屬隊員將可回收垃圾運售予甲○○，則賜龍公司將因清潔隊員將可回收垃圾賣
    予其他公司而無法營運或損失慘重，因此甲○○必須每月給付丙○○一萬六千元
    ，以求得公司營運順利。」（見台南調查站卷第十五頁反面、第十六頁正反面）
    、「（問：前述丙○○承諾要求伊所屬清潔隊員將回收垃圾運抵並賣予『賜龍公
    司』時，有無向甲○○索取任何代價？）有的，當時丙○○先行提出要求於『賜
    龍公司』插乾股，惟為甲○○所拒，甲○○為使丙○○所屬清潔隊員運來可回收
    垃圾，讓『賜龍公司』順利營運，便提出每月三萬元代價，請丙○○幫忙，惟王
    某同時要求鄭某須拿出一半款項予我，作為仲介土地承租之酬謝金。於『賜龍公
    司』開始營運之隔月，王某即將該三萬元提高為三萬二千元．．．」、「（問：
    何以甲○○必須每月給付一萬六千元代價予丙○○？）由於『賜龍公司』附近尚
    有數家公司承作垃圾資源回收工作，倘無丙○○約束要求伊所屬隊員將可回收垃
    圾運售予甲○○，則『賜龍公司』將因清潔隊員將可回收垃圾賣予其他公司，而
    無法營運或損失慘重，因此甲○○必須每月給付丙○○一萬六千元之代價，以求
    得公司營運順利」（見台南調查站卷第十五、十六頁），然與上開(二)所列事證不
    符，且甲○○按月交付之三萬二千元，其中一半一萬六千元分給陳宗正，何以係
    作為仲介土地承租之仲介金，另一半一萬六千元分給被告，則係被告要求所屬圾
    圾車至甲○○開設之賜龍公司卸貨之代價？倘如陳宗正分得之一半一萬六千元，
    係作為仲介土地承租之仲介金，依社會習慣租賃之「仲介金」，焉有租約訂定後
    ，逐月再給付之理，甲○○怎會支付至八十四年四月，亦與社會常情不合？縱使
    甲○○無法一次給付，乃分期每月給付一萬六千元，甲○○亦會一次簽發多張支
    票單獨支付陳宗正，不會與被告之一萬六千元合併計算，是謂甲○○基於個人條
    件，以分期付款方式給付仲介費給陳宗正，亦核與社會習慣不相符？又如甲○○
    按月支付被告之一萬六千元，係被告要求所屬垃圾車至甲○○開設之賜龍公司卸
    貨之代價，被告至愚亦不會收受甲○○簽發支票支付，而留下不利於己之證據，
    按依常理而言，社會上應以交付支票行賄之理？是陳宗正在上開台南調查站供詞
    ，不足採為被告不利之證據。
  (四)被告自調查站迄偵查初訊時，雖未提及與甲○○間訂有轉租契約，始於八十四年
    七月二十日提出於同年四月十九日與甲○○補訂之土地租賃合約書為證（見偵查
    卷第一一九頁），被告亦不否認於本件案發後始訂約的（見本院上訴卷第二十四
    頁反面），而據證人王輝明證稱：「（問：丙○○向甲○○賜龍公司拿一萬五千
元，是什麼錢？）這我知道，丙○○去調查站問後我去問他，本來他和陳宗正要
    做，但黃金山說他們二人不熟，又是公務員如何做，所以介紹甲○○來做，當時
    沒有寫契約書，後來契約書是我寫的，當時有多人在場。」、「（問：為何會事
    後才補作契約書？）當初丙○○、陳宗正向李千金租土地之事我不在場，但他們
    租來開餐廳，我聽丙○○過問李千金租地之事，且我也有去過。」、「（問：八
    十四年四月十九日之契約書是你所寫？）是的，這地是陳宗正岳母的，因熟悉所
    以當時才沒有寫契約書，後來補寫，黃金山、陳宗正、李千金、丙○○他們也都
    有在場，我照他們的意思來寫的，當時因為大家都是自己人所以才沒寫，而租給
    賜龍是用口頭講的。」、「當初寫契約書，甲○○夫婦也都有承認是向丙○○、
    陳宗正他們租的。」（見本院上更一卷第七十九至八十頁、第八十二頁反面），
    並據甲○○、陳宗正、李千金均供承有轉租土地之情事，如前所述，既然丙○○
    、陳宗正與甲○○口頭約定轉租，租約即成立，而該轉租之書面契約，縱係被告
    於八十四年四月十四日經調查站約談後，始事後補訂，仍不影響轉租契約之效力
    ，是被告辯稱：「賜龍公司」所使用土地，是其與陳宗正共同向李千金承租等語
    ，應可採信。被告另辯稱：該土地並自行出資填土，轉租予甲○○經營「賜龍公
    司」等語，亦據證人陳宗正證稱：「（問：該地是否為魚塭地，由丙○○填土多
    少錢？）是以五十萬元填平的。」「（問：丙○○供稱是他花錢把魚塭填平整地
    的，何意見？）是我們叫人填平後才租的，有付租金。」「（問：填平的錢是何
    人出的？）大家均有出的，我岳母、丙○○均有出的。」等語明確（見本院上更
    二卷第一三八頁正反面）。雖證人李千金於台南調查站供稱：甲○○承租台南市
    安南區○○○段四二七－八號土地四百五十坪，原屬魚塭，係其花費五十萬元填
    土後，始出租予甲○○等詞（見偵查卷第十九至二十頁），核與實際為其處理系
    爭土地填地、租賃事務之陳宗正供述稍有差異，乃因李千金係民國十七年九月十
    五日生，距案發八十三年間，已屬六十七歲高齡之婦道人家，其未詳細說明填土
    費用係由其與丙○○共同出資五十萬元，而含混說是其花費五十萬元，又跳過其
    出租系爭土地予陳宗正、丙○○，而陳宗正、丙○○再轉讓承租部分土地予甲○
    ○之事實，而直接稱填土後始出租予甲○○，尚合於常情，自以幫其處理事務之
    陳宗正所述，較為真實，是李千金稍為不同之供述，亦不足採為被告不利之佐證
    。
  (五)被告丙○○於八十三年間參選之里長選舉，經台南市安南區公所函示：「台南市
    第十五屆里長選舉：１領表日期：八十三年六月十一日至六月十八日。２登記日
    期：八十三年六月十四日至六月十八日。３抽籤日期：八十三年七月五日。４投
    票日期：八十三年七月十六日。５就職日期：八十三年八月一日。」，有台南市
    安南區公所九十一年三月二十六日南安民字第○九一○○○七一八二號函可參（
    見本院上更五卷第七十八頁）。被告因參選里長，於八十三年七月五日候選人抽
    籤號並正式活動，在活動期間內必須請假，故被告於八十三年七月一日簽具報告
    請准予請假並指派代理人員，於同年月五日經同意請假並指派駐區稽查員黃三貴
    代理等情，有該報告影本及選舉文宣各乙紙附卷足憑（見本院上訴卷第四十四、
    四十三頁）。又被告隨之於同年月十六日當選里長，並於同年八月一日因就任里
    長而退休，亦有台南市環境保護局八十三年七月二十六日南市環人字第○九五七
    九號、八十九年八月五日南市環行字第一七○三五號函影本附卷可稽（見本院上
    訴卷第四十五頁，本院上更三卷第四十一頁）。綜此以觀，被告於八十三年六月
    十八日完成里長候選人登記手續，隨即投入選舉，於八十三年七月一日簽具報告
    請假並請指派代理人，同月五日獲准指派黃三貴代理，必全力投入選舉，同月十
    六日當選里長，半個月後即同年八月一日退休離職就任里長，是被告在此一個月
    內名義上雖仍為第五區代理隊長，然前半個月請假參選里長，後半個月又因其當
    選里長，離職在即，事實上形同離職並未執行職務，此乃社會常情，況告發人甲
    ○○與被告時有往來，對於上情及被告旋即離職就任里長，不再擔任第五區代理
    隊長，職務已由黃三貴代理，理應知之甚詳，雖至愚，焉有可能於八十三年七月
    中旬，明知被告即將於八月一日離職之時，還開立乙張面額一萬六千元，同年八
    月二十四日到期之支票乙紙予被告，以之作為被告要求所屬第五區隊垃圾車於每
    日前往垃圾場傾倒垃圾前，先將可回收之垃圾販賣載至該公司販售之代價。況且
    被告嗣於同年八月一日離職後，甲○○仍按月支付被告一萬六千元至八十四年四
    月止，益徵甲○○所謂每月一萬六千元係作為被告要求所屬第五區隊垃圾車於每
    日前往垃圾場傾倒垃圾前，先將可回收之垃圾載至該公司販售之代價，顯與事實
    有悖。被告雖於台南縣調查站供稱：「我子鄭銘雄在第五區隊擔任班長，媳周素
    貞在該區隊當臨時工，我同居人陳月珠、侄女鄭彩燕、鄭素精、鄭彩珠亦均在第
    五區隊擔任清潔隊員。」（見台南縣調查站卷第二十一頁），而被告當時已請假
    ，事實上形同離職並未執行職務，第五區隊代理隊長職務已由黃三貴代理行使，
    亦無證據證明被告仍有其職務之影響力，要求第五區隊所屬垃圾車收集垃圾後，
    載至甲○○資源回收場停留之事，既不能無證明被告有此項要求，而其上開親屬
    雖在同單位服務，然並無證據足以證明其親屬有代為要求第五區隊所屬垃圾車收
    集垃圾後，在甲○○資源回收場停留之情事，則被告辯稱：向甲○○所收取之一
    萬六千元，係支付被告轉讓承租土地之權利金，非屬其職務上之行為乙節，為可
    採信。
  (六)本案發生之時台南市政府清潔隊清理垃圾並無作業規範，嗣於清潔隊長呂國竣於
    八十三年五月二十四日到職後（八十三年五月二十四日至八十六年四月十日，擔
    任環保局清潔隊長），始參照台北、台中之勤務須知，於八十四年六月二十八日
    公布實施「台南市環境保護局清潔隊員清潔勤務須知」，在此之前，則沒有文字
    上之規範，故在上揭勤務須知實施之前，並未規定清潔隊員清運垃圾時，不得私
    自收集資源垃圾出售，且「區隊長對於清潔車收集垃圾完畢後，對於清潔隊員將
    清潔車停靠民間垃圾回收場，出售資源垃圾不予阻止，並未違反規定，區隊長並
    無權利限制清潔隊員出售資源垃圾。」，另「收集垃圾時清潔車之行走路線是由
    區隊長排定，至於收集垃圾後行走的路線就沒有規定，可以由垃圾清潔車視當時
    狀況行走。」、「當時第五區隊的垃圾車，部分地區在收完垃圾後，前往垃圾場
    時甲○○的資源回收場係必經之路。」等情，已據證人呂國竣證述在卷（見本院
    上更三卷第一二六頁）。顯見被告於擔任清潔隊第五區代理隊長之時，因收集垃
    圾完後清潔車行走路線，由清潔隊司機視當時狀況行走，並無權利限制清潔隊員
    出售資源垃圾，亦即非被告職務所得監督之範圍。則被告於台南縣調查站供稱：
    「在台南市安南區一帶有多家從事垃圾資源回收公司，清潔隊員可隨意將清潔車
    開至任何一家公司傾倒販賣。」等語（見台南縣調查站卷第二十一頁），與當時
    情況無違，尚不足作為被告不利之佐證。至當時第五區隊的垃圾車會經過甲○○
    的資源回收場，乃是有其他部分區域之垃圾車必須經過，為證人呂國竣證述在卷
    （見本院上更三卷第一二六頁），應非為被告所授意，況被告自八十三年七月一
    日簽請准假參選里長後，該清潔隊第五區代理隊長，業經環保局指派黃三貴代理
    ，亦非為被告之職權範圍，是甲○○指訴「不要阻止（或要求）清潔車在甲○○
    資源回收場停留」之詞，仍非屬於被告職務所得監督之範圍。
  (七)被告從未要求或阻止所屬第五區隊垃圾車於每日前往垃圾場傾倒垃圾前，先將可
    回收之垃圾載至該公司販售等情，已據該第五區隊垃圾車司機鄭國雄（見一審卷
    第三十八頁正反面）、李瑞峰（見一審卷第三十九頁）、陳榮彬（見偵查卷第八
    十二頁反面）、李春生（見偵查卷第八十八頁反面）、班長唐水木（見偵查卷第
    八十三頁）、清潔隊員陳天來（見一審卷第二○六、二○七頁）、許旺朝（見一
    審卷七十七頁）、黃鄭彩燕（見一審卷第七十六頁正反面）等證實在卷，另復查
    無其他積極事證足資證明被告有要求或阻止所屬第五區隊垃圾車於每日前往垃圾
    場傾倒垃圾前，先將可回收之垃圾販賣載至該公司販售之行為，故甲○○自無理
    由每月交付一萬六千元予被告，作為被告要求所屬第五區隊垃圾車於每日前往垃
    圾場傾倒垃圾前，先將可回收之垃圾載至該公司之代價之必要。何況於八十三年
    七月中旬被告當選里長，將於八月一日離職，不再擔任第五區代理隊長時，更無
    法約束以前所屬第五區隊垃圾車於每日前往垃圾場傾倒垃圾前，先將可回收之垃
    圾販賣載至該公司，還開立乙張面額一萬六千元，同年八月二十四日到期之支票
    乙紙予被告，甚且於被告於同年八月一日離職後，明知被告無法約束以前所屬第
    五區隊垃圾車於每日前往垃圾場傾倒垃圾前，先將可回收之垃圾載至該公司，甲
    ○○竟仍按月支付被告一萬六千元，至八十四年四月止，益徵甲○○指訴每月一
    萬六千元係作為被告丙○○要求所屬第五區隊垃圾車於每日前往垃圾場傾倒垃圾
    前，先將可回收之垃圾載至該公司販售之代價，顯與常理有悖。縱嗣後兼任第五
    區隊代理區隊長蘇友通於偵查中證稱：「在往城西里垃圾場有三家垃圾估物商，
    據我觀察（勤務督導）發現他們停在『賜龍公司』較多」等語（見偵查卷第三十
    七頁反面），亦不足以作為甲○○指訴「每月一萬六千元係作為被告丙○○要求
    所屬第五區隊垃圾車於每日前往垃圾場傾倒垃圾前，先將可回收之垃圾載至該公
    司販售之代價」之憑據。
  (八)告發人甲○○之所以會告發本件，據甲○○稱：「後來他們之垃圾車本有到我那
    賣廢棄物賣給我。變成隊裡面有公告垃圾車不准停在我那，我才向調查站、政風
    室報告檢舉。」（見偵查卷第三十二頁），並提出其與被告間於八十三年十二月
    一日上午九時五十分許電話談話錄音，譯文記載：「甲○○：郭聰敏說都是你在
    搞鬼？」、「丙○○：．．天良說，他是在搞『宗正』，順便牽連到你。」、「
    甲○○：他要搞『宗正』，和我那有牽連？現在是連第五隊黑板一下子寫清潔車
    禁止進入濱海公路舊貨商處停留太久，一下子寫張單子夾在黑板，寫所有安南分
    隊車輛不可在（舊貨商）這裡逗留太久，問題一大堆，聽了就氣死人。」、「丙
    ○○：那你聽我說，．．」、「甲○○：我是說朋友在一起那麼久了，那天你告
    訴我太太說，不必說拿那一萬六，就是沒拿，也會．．，大家都是老朋友了嘛。
    」、「丙○○：對！就是沒拿那錢，我也會護著你。」等內容為證（見台南調查
    站卷第二十三頁）。然而被告於八十三年六月十八日完成里長候選人登記手續，
    隨即投入選舉，於八十三年七月一日簽具報告請假並請指派代理人，同月五日獲
    准指派黃三貴代理，必全力投入選舉，同月十六日當選里長，半個月後即同年八
    月一日退休離職就任里長，是被告在八十三年七月此一個月內名義上雖仍為第五
    區代理隊長，然前半個月請假參選里長，後半個月又因其當選里長，離職在即，
    職務已由黃三貴代理，事實上形同離職並未執行職務，無證據可資證明甲○○於
    電話中所提及之「第五隊黑板一下子寫清潔車禁止進入濱海公路舊貨商處停留太
    久」、「寫單子夾在黑板，寫所有安南分隊車輛不可在（舊貨商）這裡逗留太久
    」，係被告所為，亦無證據證明被告仍有其職務之影響力，足以影響第五區隊所
    屬垃圾車收集垃圾後，不要至甲○○資源回收場停留。至該電話中被告提及拿一
    萬六千元，本為被告於本件所不否認，而該一萬六千元，係甲○○支付被告轉讓
    承租土地之權利金，詳如前述，且據被告供稱：「此通電話因甲○○懷疑我對他
    搞鬼，我很生氣，我土地租他怎可能搞鬼。」（見一審卷第一二五頁），是甲○
    ○提出之上開電話談話錄音，仍不足作為不利於被告之佐證。另第五區隊隊長蘇
    友通於偵查中證稱：「（問：為何一陣你們黑板上有寫禁止停在賜龍公司？）我
    接到我們大隊部他們指示，垃圾車不要在估物商那裡停留太久，．．」等語（見
    偵查卷第三十七頁反面），及負責清潔隊監督之環保局清潔課長段昌麟證稱：「
    現在有內規規定由環保局回收，隊員不得私自回收販賣。」等語（見本院上更三
    卷第七十頁），然此為被告離職後，環保局內部之措施，仍難作為被告不利之犯
    罪證據。
  (九)又甲○○經營賜龍公司使用之系爭土地六個月後未續繳租金，為被告申請台南市
    安南區調解委員會調解，嗣台南市政府發覺李千金違規轉租，予以收回時，甲○
    ○曾向被告與陳宗正請求各二百萬元之補償，已據被告供述在卷，亦為甲○○所
    不爭，並經證人許銀貴證稱：「（問：丙○○、陳宗正共同向李千金承租之事，
    你知否？）原先也不知道，是事後丙○○告訴我，我才知道，在調解會上甲○○
    、李千金也都有去，當時租金每月三萬元，改為每月每人各一萬六千元，如餐廳
    有租出去也每人各一半。」、「（問：調解時甲○○有無承認土地是向丙○○租
    的？）有的。」（見本院上更一卷第八十二頁），證人即海山里里長乙○○於本
    院前審證稱：「李千金土地是租給陳宗正、丙○○，這地本來是魚塭地，且是市
    有地，但他們都將地填平，市府要收回，所以他們要請甲○○走，甲○○要補償
    ，雙方談不攏，後來有來調解，我才了解這地是丙○○和陳宗正共同向李千金租
    的，．．」（見本院上更一卷第八十頁反面）、「（問：甲○○在承租六個月後
    即未繳租金，丙○○有去寄存證信函終止租約，是否有申請調解，且甲○○也答
    應按原先條件每月再給他們各一萬五千元？）甲○○要求二百萬元，丙○○、陳
    宗正各一百萬元，而丙○○氣他租金都沒給，為何還要補償給他。（惟被告指稱
    甲○○是要求賠四百萬元，被告與陳宗正各賠二百萬元，證人關於金額之記憶或
    有誤差）」（見本院上更一卷第八十一頁）；又證稱「（問：既然這樣，為何六
    個月之租金不向甲○○要？）他們要，但甲○○不要付，為何這六個月租金他們
    不向甲○○要，我就不知情。」（見本院上更一卷第八十一頁正反面）、「（問
    ：甲○○的地是向何人承租？）地是李千金向市政府承租的，房屋是陳宗正與丙
    ○○合蓋的，後來地和房子都租給甲○○，以後因市政府發現本來是魚塭地所以
    要求丙○○等回復，甲○○就要遷移，所以甲○○要求丙○○、陳宗正、李千金
    賠償四百萬元，這事是我去協調當場甲○○告訴我的，當時他們幾個當時人也都
    有在場，陳宗正的叔叔也在場。」、「（問：甲○○到底有無要求丙○○補償？
    ）有，他要求陳宗正及丙○○各賠償二百萬元。」、「（問：丙○○有無同意賠
    償？）沒有，他表示以前有幾個月的租金沒有給，他不願賠。」（見本院上更三
    卷第六十八、六十九頁、本院上更六卷九十二年十月二日筆錄）；證人陳清隆證
    稱：「（問：賜龍公司廠房事你是否了解？）八十六年十一月間．．當時協調時
    ，甲○○和他太太說這地向丙○○、陳宗正租五年，結果只租了二年，且投資四
    、五百萬元，也不知道是市有地，市政府也要拆賜龍，且他做了沒多久，丙○○
    就叫環保局來監工、照片，是要給他死的，他生意也不好了，我看他的意思是要
    丙○○賠他，我認為丙○○是要賠錢給他，並委我協調，我找了甲○○多次都不
    在，八十七年一月四日有去找甲○○，他太太有承認租這地，我再質問他太太為
    何要到調查站告，他太太說丙○○要讓輝仔死，我輝仔要讓他沒命，這有錄音帶
    可以證明，後我有告訴丙○○如何化解此事，第二次丙○○、甲○○他們有到蘇
    裕夫國代處，我沒去，而和解金額有落差，所以一直未談好。」（見上更一卷第
    一一四至一一五頁）；證人謝天乞證稱：有帶黃金山、丙○○去找蘇裕夫，再打
    電話叫甲○○和他太太來等語明確（見本院上更一卷第一一五頁），從上參互以
    觀，足徵，若告發人甲○○經營之賜龍公司土地與被告無關，何以以後因市政府
    發覺李千金違規轉租，本來是魚塭地被填土要求回復，甲○○必須遷移時，甲○
    ○會要求被告丙○○與陳宗正各賠償其二百萬元？益證甲○○之賜龍公司租用該
    地所交付被告之款項，被告稱係收取轉讓承租土地之權利金，應非虛構。又被告
    與甲○○間既有上揭糾紛，則告發人甲○○之指訴「每月致贈一萬六千元予被告
    ，係作為被告要求所屬垃圾車至其開設之賜龍公司卸貨之代價」乙節，無非以使
    被告受刑事訴追為目的，其陳述有偏頗，不足為奇。而甲○○於八十四年五月二
    十五日以前在調查站、偵查中之指訴，既存有瑕疵，且核與事實不符，詳如前述
    ，即難作為被告論罪之依據。
  (十)綜上所述各情，參酌被告所提出競選文宣、建造餐廳支出單據明細表及照片、請
    假單、台南市安南區公所函、台南市安南區公所調解筆錄、台南市政府命令拆除
    函、存證信函、支票、土地租賃合約書等影本（附於本院重上更六卷），足見被
    告辯稱其無公訴意旨所指訴之犯行，為可採信。是本件公訴人所憑之論據即告發
    人甲○○之指訴，既有上揭瑕疵，而證人陳宗正先後證詞亦有出入，依前開判例
    ，自難採為不利被告之依據。原審疏未詳查，遽認被告有前揭犯行，顯有未洽。
    被告上訴意旨否認其有前開犯行而指摘原判決不當，為有理由，應由本院將原判
    決撤銷改判，諭知被告無罪，以免冤抑。
據上論斷，應依刑事訴訟法第三百六十九條第一項前段、第三百六十四條、第三百零
一條第一項，判決如主文。
本案經檢察官劉得鉦到庭執行職務。
中    華    民    國      九十二      年      十      月      十六      日
                                  臺灣高等法院臺南分院刑事第四庭
                                      審判長法官  鄭    文    肅
                                法官  陳    珍    如
                                            法官  黃    三    哲
右正本證明與原本無異。
如不服本判決，應於判決送達後十日內向本院提出上訴狀，其未敘述理由者並應於提
出上訴狀後十日內向本院補提理由書（應附繕本)。
                                      法院書記官  陳    淑    貞
中    華    民    國      九十二      年      十      月      十七      日


司法院資訊處製作；財團法人民間司法改革基金會備份。
